臺灣高等法院刑事判決　　　　　　　　96年度上訴字第2563號
上　訴　人　台灣桃園地方法院檢察署檢察官
被　　　告　甲○○
　　　　　　　　　　　3樓
上列上訴人因被告違反藥事法案件，不服臺灣桃園地方法院96年
度訴字第142 號，中華民國96年3 月30日第一審判決（起訴案號
：臺灣桃園地方法院檢察署95年度偵字第14386 號），提起上訴
，本院判決如下：
    主  文
原判決撤銷。
甲○○因過失輸入禁藥，處有期徒刑陸月，如易科罰金，以銀元
參佰元即新臺幣玖佰元折算壹日，減為有期徒刑參月，如易科罰
金，以銀元參佰元即新臺幣玖佰元折算壹日。緩刑參年。
扣案之OPC PLUS （AMKEY ，120 粒/ 瓶）捌拾陸瓶、 CELLGEN
（AMKEY ，90粒/ 瓶）伍拾肆瓶均沒收。
    事  實
一、甲○○患有糖尿病，為降低血糖，於香港購得台灣並未販售
    之「OPC PLUS」（AMKEY ，120 粒/ 瓶）86瓶及「CELLGEN
    」（AMKEY ，90粒/ 瓶）54瓶之藥物。其應注意該「OPC
    PLUS」及「CELLGEN 」既能降低血糖，其中「OPC PLUS」尚
    標示宣稱醫療效能（如enhance lymphatic circulation 、
    supports healthy cell replication 等），且於台灣並未
    販售，可能係未經核准輸入之藥品，又無不能注意之情事，
    竟疏未注意，未先查詢該二藥物是否經核准輸入，即未經主
    管機關核准，貿然於95年5 月12日搭乘港龍航空482 班機入
    境台灣桃園國際機場時，於行李中藏放上開購得之「OPC
    PLUS」86瓶及「CELLGEN 」54瓶超過限量之藥品而輸入禁藥
    。嗣為財政部台北關稅局稽查組值勤關員當場查獲。
二、案經財政部台北關稅局函送臺灣桃園地方法院檢察署檢察官
    偵查起訴。
    理  由
一、訊據被告甲○○固坦承攜帶上開物品入境之事實不諱，惟矢
    口否認係輸入禁藥，辯稱：伊本身有糖尿病，輸入的是食品
    而非藥品，「OPC PLUS」及「CELLGEN 」都是降血糖用的，
    全部都是要自用的云云。
二、經查：
(一)被告於94年5 月12日自香港搭機入境桃園國際機場時，於行
    李中置放「OPC PLUS」（AMKEY ，120 粒/ 瓶）86瓶、「
    CELLGEN 」（AMKEY ，90粒/ 瓶）54瓶，通關時為財政部台
    北關稅局稽查組值勤關員當場查獲後，經送行政院衛生署取
    樣檢驗結果，其中「OPC PLUS」檢出含CAFFEINE藥品成分，
    且標示宣稱醫療效能（如enhance lymphatic circulation
    、supports healthy cell replication 等），應以藥品管
    理；另「CELLGEN 」檢出含Thioctic Acid 79.0  mg/Cap及
    Pyridoxine 1.1mg/Cap，而產品含Thioctic Acid 79.0 mg/
    Cap ，超過行政院衛生署核准為藥品之最大每日劑量，應以
    藥品管理等情，有行政院衛生署94年11月24日衛署藥字第09
    40043151號、94年12月26日衛署藥字第0940330599號函影本
    足憑（見偵查卷第6 、7 頁）。按藥事法第22條規定所稱之
    禁藥，有兩種情形，一為經中央衛生主管機關明令公告禁止
    製造、調劑、輸入、輸出、販賣或陳列之毒害藥品；二為未
    經核准擅自輸入之藥品。但旅客或隨交通工具服務人員攜帶
    自用藥品進口者，不在此限。又輸入或攜帶進入臺灣地區之
    香港或澳門物品，以進口論，香港澳門關係條例第35條第2
    項前段定有明文。本件查獲之前開藥品中之「CELLGEN 」每
    錠則檢出含Thioctic Acid 79.0mg/Cap，已超出主管機關行
    政院衛生署目前核准劑量（Thioctic Acid 成分每錠含量5
    mg/Cap，有卷附衛署藥製字第041904號函示可按，見原審卷
    第76頁），而「OPC PLUS」則於被告攜帶入境時尚未經主管
    機關行政院衛生署核准自香港、澳門輸入臺灣地區之藥品，
    有上開行政院衛生署函文可憑，就此部分而言，依藥事法第
    22條第2 款前段規定，仍屬禁藥，並據證人即行政院衛生署
    承辦人員莊東憬於原審審理時結證在卷（見原審卷第67至69
    頁）。
(二)被告辯稱：在海關時有說要申報，但海關人員說依規定要移
    送，伊本身有糖尿病，以為攜入的是健康食品而非藥品，「
    OPC PLUS」及「CELLGEN 」都是降血糖用的，全部都是要自
    用的云云，並提出長庚紀念醫院出具其患有糖尿病之診斷證
    明書乙紙、行政院衛生署94年8 月29日衛署食字第09404060
    40號、94年7 月4 日衛署食字第0000000000號分別核准英文
    品名「OPC PLUS CAPSULE」（中文品名「安提歐喜劑膠囊食
    品」）及「LECELLGEN CAPSULES」（中文品名健而智膠囊食
    品）國內廠商輸入之函文二紙為憑，其患有糖尿病，固非無
    據。惟上開衛署食字第0000000000號函所核准之英文品名「
    LECELLGEN CAPSULES」與本件扣案之「CELLGEN 」產品名稱
    不符，且「LECELLGEN CAPSULES」產品並未使用「Thioctic
    Acid」成分；另衛署食字第0000000000號函核准之英文品名
    「OPC PLUS CAPSULE」亦與本件扣案之「OPC PLUS」產品之
    製造廠名稱不符，且「OPC PLUS」含有「CAFFEINE」成分，
    該產品宣稱「enhance lymphatic circulation 、supports
    healthy cell replication」等詞句，違反食品衛生管理法
    第19條規定，有行政院衛生署96年9 月10日衛署藥字第0960
    036988號函在卷可稽（本院卷第22、23頁），足認被告所辯
    該「OPC PLUS」及「CELLGEN 」產品均為食品一節，尚不足
    採。
(三)再按藥事法第82條所定之輸入禁藥，必須行為人明知係禁藥
    ，而故意自境外輸入始足成立。被告否認知悉該藥物為禁藥
    ，且證人即查獲之海關人員于櫻銘於原審結證稱：本件查獲
    物品外包裝的標示有英文，那些英文讓我們覺得它可能屬於
    是藥品等情（見原審卷第65頁）；證人即衛生署承辦人員莊
    東憬於原審亦證稱：「（請說明行政院衛生署94年12月26日
    衛署藥字第0940330599號函文內OPC PLUS與衛生署網站上核
    備函字號0000000000所公告的英文品名OPC PLUS CAPSULES
    是否為同一個東西？）光從英文字母相同也無法判斷是否為
    同一種東西。」、「（請說明行政院衛生署94年11月24日衛
    署藥字第0940043151號函文內CELLGEN 與衛生署網站上核備
    函字號0000000000所公告的英文品名LECELLGEN CAPSULES是
    否為同一個東西？）光從英文字母相同也無法判斷是否為同
    一種東西。」等情（見原審卷第69頁），則受有專業訓練之
    海關人員、主管機關人員憑扣案物品外包裝尚不能判斷是否
    為管制禁藥，遑論一般民眾，是尚難以事後自該「OPC PLUS
    」中檢出含CAFFEINE藥品成分、及自「CELLGEN 」中檢出含
    Thioctic Acid 成分，即遽以認定被告明知為禁藥而輸入。
    惟被告為糖尿病患者，自當謹遵醫囑，避免使用來路不明之
    藥物，以免對病情有礙。被告自香港購得之扣案物品，既有
    降低血糖之效用，則其可能為藥物而非單純食品當有所認識
    ，且其於海關人員詢問時自承該產品於台灣並未販售，則該
    產品可能為未經主管機關核准輸入之藥物即應注意，且無不
    能注意之情況，乃竟未注意，疏未先向主管機關查詢或其主
    治醫師諮詢該產品是否為未經核准之禁藥，即貿然自香港輸
    入該超限量之藥品，其有過失輸入禁藥之行為甚明。本件事
    證明確，被告犯行堪以認定。
三、核被告所為，係犯藥事法第82條第3 項之過失輸入禁藥罪。
    起訴書雖認被告係犯同法條第1 項之故意輸入禁藥罪嫌，惟
    經檢察官上訴及論告時，改論以上開過失犯罪名，本院即無
    庸再為變更起訴法條之諭知。原審認定被告並非藥事法第82
    條第1 項之故意犯，固非無見，惟該法就輸入禁藥行為尚處
    罰過失犯，原審就此為同一社會事實部分並未論述，即遽為
    被告無罪之判決，尚有違誤。檢察官上訴就此指摘，為有理
    由，應由本院將之撤銷改判。
四、爰審酌被告係為減緩糖尿病症而輸入該禁藥，其違反注意義
    務之程度雖不高，但其輸入之數量甚多，及其犯罪之動機、
    目的、手段、所生危害、犯罪後態度尚非不佳等一切情狀，
    量處如主文第2 項所示之刑，並依中華民國九十六年罪犯減
    刑條例第2 條第1 項第3 款之規定，減其刑期二分之一。被
    告行為後，關於易科罰金之折算標準，除刑法第41條有所修
    正外，罰金罰鍰提高標準條例亦於95年5 月17日經總統公布
    修正，刪除第2 條有關易科罰金折算標準之規定，並自95年
    7 月1 日起施行。刑法第41條第1 項前段關於易科罰金之規
    定，新法修正為「犯最重本刑為五年以下有期徒刑以下之刑
    之罪，而受六個月以下有期徒刑或拘役之宣告者，得以新臺
    幣一千元、二千元或三千元折算一日，易科罰金」，惟依被
    告行為時之刑罰法律即修正前刑法第41條第1 項前段：「犯
    最重本刑為五年以下有期徒刑以下之刑之罪，而受六個月以
    下有期徒刑或拘役之宣告，因身體、教育、職業、家庭之關
    係或其他正當事由，執行顯有困難者，得以一元以上三元以
    下折算一日，易科罰金」及修正前罰金罰鍰提高標準條例第
    2 條關於「依刑法第四十一條易科罰金者，均就其原定數額
    提高為一百倍折算一日；法律所定罰金數額未依本條例提高
    倍數，或其處罰法條無罰金刑之規定者，亦同」等規定，易
    科罰金之折算標準最高為銀元3 百元，最低為銀元1 百元，
    換算為新臺幣後，最高額為新臺幣9 百元，最低額為新臺幣
    3 百元。比較修正前、後關於易科罰金折算標準之刑罰法律
    ，適用修正前之規定即修正前刑法第41條第1 項前段及修正
    前罰金罰鍰提高標準條例第2條 規定，對被告較為有利，爰
    依刑法第2 條第1 項前段之規定，適用最有利於被告之行為
    時法即修正前刑法第41條第1項 前段、修正前罰金罰鍰提高
    標準條例第2 條規定處罰，併諭知易科罰金之折算標準。又
    被告前雖因違反動產擔保交易法案件經法院於86年6 月17日
    判處有期徒刑2 月，緩刑2 年確定，嗣該緩刑期滿未經撤銷
    ，該刑之宣告即失其效力，與未經宣告者同，即其未曾因故
    意犯罪而受有期徒刑以上刑之宣告，此有本院被告前案紀錄
    表在卷可參，本院念及被告輸入之禁藥係為減緩糖尿病症，
    對社會危害不大，其經此偵審程序及刑之宣告應已知所教訓
    ，而以暫不執行為適當，併依刑法第74條第1 項第1 款規定
    ，宣告緩刑3 年，以勵自新。至被告行為後，刑法第74條緩
    刑之規定，固於95年7 月1 日修正施行，然被告犯罪在新法
    施行前，於新法施行後，緩刑之宣告，應逕行依新法第74條
    之規定為據，而無新舊法比較之問題（最高法院95年第8 次
    刑事庭會議決議七意旨參照）。扣案之「OPC PLUS 」（
    AMKEY ，120 粒/ 瓶）86瓶及「CELLGEN 」（AMKEY ，90粒
    / 瓶）54瓶，為被告所有供犯罪所用之物，應依法宣告沒收
    之。
據上論斷，應依刑事訴訟法第369 條第1 項前段、第364 條、第
299 條第1 項前段，藥事法第82條第3項 、刑法第11條前段、第
2 條第1 項前段、第74條第1 項第1 款、第38條第1 項第2 款、
修正前刑法第41條第1 項前段，中華民國九十六年罪犯減刑條例
第2 條第1 項第3 款、第7 條、第9 條，修正前罰金罰鍰提高標
準條例第2 條，現行法規所定貨幣單位折算新臺幣條例第2 條，
判決如主文。
本案經檢察官張金塗到庭執行職務。
中　　華　　民　　國　　96　　年　　11　　月　　22　　日
 　　　　　 刑事第十五庭  審判長法　官　  吳昭瑩
                                法　官　  蘇隆惠
                                法　官　  李正紀
以上正本證明與原本無異。
如不服本判決，應於收受送達後十日內向本院提出上訴書狀，其
未敘述上訴之理由者並得於提起上訴後十日內向本院補提理由書
（均須按他造當事人之人數附繕本）。
                                書記官    鄭信昱
中　　華　　民　　國　　96　　年　　11　　月　　22　　日
附錄：本案論罪科刑法條全文
藥事法第82條
製造或輸入偽藥或禁藥者，處十年以下有期徒刑，得併科新臺幣
一千萬元以下罰金。
犯前項之罪，因而致人於死者，處無期徒刑或十年以上有期徒刑
，致重傷者，處七年以上有期徒刑。
因過失犯第一項之罪者，處三年以下有期徒刑、拘役或科新臺幣
五十萬元以下罰金。
第一項之未遂犯罰之。
